臺灣宜蘭地方法院行政訴訟判決
110年度交字第42號
                                   110年12月20日辯論終結
原      告  莊清隆  
被      告  交通部公路總局臺北區監理所

代  表  人  梁郭國  
訴訟代理人  黃靜宜  
上列當事人間因交通裁決事件，原告不服被告民國109年9月27日
北監宜裁字第43-Q00000000號裁決書（下稱原裁決），提起行政
訴訟，本院判決如下：
    主  文
原告之訴駁回。
訴訟費用新臺幣（下同）2,058元由原告負擔。
    事實及理由
一、事實概要：
　  宜蘭縣政府警察局羅東分局（下稱舉發機關）以原告於110
    年3月6日15時01分許，駕駛車牌號碼000-0000號普通重型機
    車（下稱系爭車輛），行經宜蘭縣冬山鄉清溝路與永興路2
    段交岔路口時（下稱系爭路段），有「機車駕駛人未依規定
    戴安全帽(帽帶未扣)」之違規行為（下稱系爭違規行為），
    員警目睹並上前攔停，依道路交通管理處罰條例（下稱處罰
    條例）第31條第6項規定，以110年3月6日宜警交字第Q00000
    000號舉發違反道路交通管理事件通知單（下稱系爭舉發單
    ）舉發。原告不服舉發，經被告函由舉發機關查復，仍認違
    規事實明確，乃依處罰條例第31條第6項，以原裁決裁處原
    告罰鍰500元。原告復不服，提起本件訴訟。
二、原告主張：
㈠、其於110年3月6日15時1分騎乘系爭車輛附載其配偶行經系爭
    路段時，被一位騎機車警員從後面追趕逼停路邊，停車後其
    因戴口罩以為員警誤認追通緝犯，就解開安全帽帶及口罩讓
    員警辨識，但員警卻直接問其身分證號碼與住址，即開具系
    爭舉發單，但對員警無中生有的理由，裁罰難以接受。故於
    3月25日向宜蘭監理站提出陳述書表示異議，於4月12日接該
    站復文稱依據舉發機關110年4月1日警羅交字第1100008632
    號函復略以「系爭車輛駕駛人於110年3月6日15時1許，行經
    宜蘭縣冬山鄉永興路與清溝路口，沿永興路2段91巷22弄進
    入清溝路，因騎乘機車未依規定戴安全帽(帽帶未緊扣〉，為
    本分局值勤員警目視違規後，當場攔停舉發」。惟22弄是死
    巷，其未居住於此，怎能沿22弄進入清溝路，且其在進清溝
    路之前，皆在該員警後面，員警如何看到其從那裏出來。被
    告答辯書又稱「該員警密錄器影像，當時見其行經路口即當
    場攔停」，然該員警從後追趕，逼其停路旁時已離路口約80
    0百公尺，該路口有裝監視器，是否「帽帶未緊扣」，是否
    「路口當場攔停」，應以調閱路口監視器為準才合理，其被
    逼停後隨即解開帽帶要讓員警易於辨識，才會問員警「因何
    事違規」，員警竟以事後的錄影為憑入人於罪，且規避調閱
    最具證據力之路口監視器。目前並無法規定帽帶未緊扣可以
    開罰，也無法規授權警察可憑目視決定帽帶鬆緊度，據以開
    罰。
㈡、被告答辯內容均僅憑開具系爭舉發單員警之片面之詞，該員
    警密錄器是在其駛離路口約800公尺，被逼停車解開帽帶後
    才錄製，系爭舉發單上 寫「未戴安全帽（帽帶未扣〉」後 
    ，其認為已無抗議取消的可能，但曾表示會申訴到底，舉發
    機關豈能因此推論為其默認其開罰無誤。至被告答辯書所稱
    「後座乘客則表示希望這次不要開罰單…」，說其配偶向該
    員警求情免罰，此乃人之常情，因她不知其自行解開帽帶要
    讓警員辨識，以不知情的第三者求情，來證明其之違規，實
    在違背證據法則。
㈢、系爭舉發單上舉發理由強調（帽帶未扣)，但在其後舉發機關
    的復文改變為（帽帶未緊扣)，也就是說否定了帽帶未扣的
    事實，亦表示知道帽帶未扣與帽帶未緊扣兩者意義不同。但
    對帽帶未緊扣應認為其意是有扣帽帶，只是未扣緊而已。但
    並無規定帽帶未扣緊可比照未帶安全帽條文議處，並讓員警
    以目視決定帽帶的鬆緊程度，據以未帶安全帽議處。
㈣、爰為本件起訴，請求撤銷原裁決。　　
三、被告答辯聲明請求駁回原告之訴，答辯意旨：
㈠、據舉發機關查復略以：除提供攔停時密錄器畫面影像外，員
    警職務報告(如證物10)：勤務中於清溝路與永興路2段口停
    等紅燈，見違規人莊君(即原告)騎乘系爭車輛帽帶未扣於清
    溝路與永興路2段口直行進入清溝路往羅東方向行進，故迴
    轉上前攔停向其告知違規事實，並依處罰條例第31條第6項
    告發未戴安全帽加註帽帶未扣，無有該原告所陳述通緝犯之
    情事，及掣單過程中未提出抗議，原告無解開安全帽扣及口
    罩讓其辨識，於掣單完整後才請駕駛簽名，並未是當場提出
    抗議後才加註(帽帶未扣)，且後座乘客於職掣單過程中向駕
    駛告知帽帶未扣，並向其表示：「這次不要開單，下次如果
    有違規再開單」等字語，足認原告確實行駛中有安全帽未扣
    之事實，依法執行，未有濫權及態度不佳之疑。
㈡、本案雖依舉發員警之目睹為憑，然處罰條例第4條第2項規定
    ，警察係屬道路交通事件之執行機關，故其依據執勤當場觀
    察所得，據為交通裁罰之基礎，本係國家機關執法之具體型
    態之一，自難貶抑簡化認其係屬員警個人之目睹而不足採信
    ，此由處罰條例第7條之2亦規定如有當場不能或不宜攔截之
    情形，得由執法機關逕行舉發，顯見員警依其目睹所視，得
    作為裁罰之基礎，要無疑義。尤其交通違規之態樣眾多，若
    干違規行為本質上均屬瞬間（例如未依規定戴安全帽），客
    觀上自難要求執法員警採取科學儀器攝錄始得舉發，否則即
    失國家設置交通員警維持交通秩序之目的。
四、本院之判斷：
㈠、按「機車駕駛人及附載座人應依下列規定配戴安全帽：…三、
    配帶時安全帽應正面朝前及位置正確，於顎下繫緊扣環，安
    全帽並應適合頭形，穩固戴在頭上，不致上下左右晃動，且
    不可遮蔽視線。」道路交通安全規則(下稱安全規則)第88條
    第2項第3款定有明文。「機車駕駛人或附載座人未依規定戴
    安全帽者，處駕駛人新臺幣500元罰鍰。」處罰條例第31條
    第6項定有明文。
㈡、本件舉發機關以原告有系爭違規行為開立系爭舉發單舉發，
    經原告表示不服，被告函由舉發機關查證仍認屬實，而為原
    裁處之情，有系爭舉發單、原告之交通違規案件陳述書、舉
    發機關與被告間查核函件、員警答辯報告表、密錄器錄影光
    碟及原裁決在卷可按（見本院卷第36頁至48頁）。上開資料
    均經兩造知悉並表示意見，自可為本件認定之依憑。
㈢、本件舉發經過，舉發員警林恩立職務報告載以（見本院卷第4
    7頁）：「警員林恩立於110年03月06日14時至16時擔服巡邏
    勤務，勤務中於清溝路與永興路2段口停等路口紅燈時，見
    違規人莊清隆騎乘MVC-2519號普重機車帽帶未扣於清溝路與
    永興路2段口直行進入清溝路往羅東方向行進，故其迴轉上
    前攔停向其告知違規事實，並依處罰條例第31條第6項告發
    未戴安全帽加註帽帶未扣，無有該違規人所陳述通缉犯之情
    事，及摯單過程中未提出抗議，莊民並無解開安全帽扣及口
    罩讓其辨識，其於摯單完整後才請駕駛簽名，並未是當場提
    出抗議後才加註(帽帶未扣），且後座乘客於其摯單過程中
    向駕驶告知帽帶未扣，並向其表示：「這次不要開單，下次
    如果有違規再開單」等字語，足認駕駛人確實行駛中有安全
    帽帶未扣之事實，其依法執行，未有濫權及態度不佳之疑。
    」等語，並提出行進方向圖(見本院卷第48頁)。另經本院協
    同兩造及證人即舉發員警林恩立當庭勘驗員警配戴密錄器光
    碟影像(當庭播放檔案名稱：2021_0306_150153_095），對
    於上開勘驗光碟內容(見本院卷第86至87頁)，兩造當庭均表
    示無意見(見第84至85頁)。
㈣、另經證人即舉發員警林恩立到庭結證以：「（問：本件舉發
    經過為何？）我當時是在清溝路及永興路2段停等紅燈，我
    的行向是由北往南的方向停在清溝路口，當時我停等紅燈時
    ，看見違規人從我對向永興路口往北方向行進清溝路，他從
    我的右前方騎進清溝路，（法官請證人在現場圖上畫出相關
    位置，見本院卷第88頁) ，民眾是由永興路2段轉入清溝路
    ，我看見違規人有帽帶未扣的情形，是完全沒扣。我迴轉騎
    過去將他攔停，並告知違規人違規事實是帽帶未扣，才向其
    舉發。」、「（問：當時原告或乘客對違規事實有無表示反
    對意見？）後座應該是他太太，有向我說這次先不要開單，
    下次有看到再開單，我委婉的向她說沒辦法，開單過程有跟
    違規人的太太一直道歉說沒辦法，因為也不是一定要去開這
    個單，因為是違規是事實，沒辦法。」、「（問：帽帶未扣
    及帽帶未緊扣之違規事實有無不同？）帽帶未扣是完全沒有
    扣的狀態，未緊扣是鬆緊度可能有調，未緊扣沒有違規，當
    時的情形是未扣，我在舉發單上有寫清楚，我並不知道原告
    在申訴過程中有回文是帽帶未緊扣的情形」等語（見本院卷
    第82至84頁），原告對證人所述無意見。衡以證人係於執行
    勤務過程中親睹原告當時駕駛行為，與原告並無宿怨嫌隙，
    並於本院訊問時以證人身分具結，衡情當無甘冒偽證罪責之
    危險而為虛偽證述之動機，所為上開證詞，當可採為本件認
    定之依憑。
㈤、查，本件舉發地點即清溝路及永興路2段交岔路口，員警停等
    紅燈時見原告駕駛系爭車輛由永興路口往北方向行進清溝路
    ，係由員警停等紅燈前方轉進清溝路，而由員警目睹原告所
    戴安全帽未扣帽帶之違規行為而舉發。雖原告主張執勤員警
    在路口看到我帽帶未扣，路口即當場攔停，路口有監視器，
    應該調路口監視器查驗，但是員警是在離開路口800公尺才
    將其攔停云云，查經本院函舉發機關「請查明冬山鄉清溝路
    與永興路2段交岔路口（含各該路雙向）於110年3月間是否
    設有道路監視設備（請提供佐證照片或該區域相關設備配置
    圖）？如有，並請提供110年3月6日14時50分至15時10分間
    之監視影像資料。」，經舉發機關110年12月16日警羅交字
    第1100033542號函復：二、有關旨揭路口，查110年3月6日1
    4時50分至15時10分間之監視影像，因已逾保存時效，歉無
    相關資料可調閱。」等語(見本院卷第74頁)。雖舉發機關未
    能提供違規當時之系爭路段路口監視影像，惟員警攔停取締
    舉發經過有密錄器光碟之影片可按，自難逕以舉發機關未能
    提供系爭路段之監視影像舉證，即認係屬執法瑕疵。且安全
    帽帽帶未扣之情形，屬於明顯得以辨別之違規狀態，一般人
    當無誤判情形；況倘若要求舉發員警任何違規行為均必須當
    下立即錄影以為舉證，將無法達到員警應即時維持交通安全
    秩序之目的，又員警所製作之職務報告，既係就違規當時親
    身之經歷所為之書面紀錄，並留存有舉發通知單等證據資料
    ，客觀上應足供採認。且舉發過程中原告配偶亦確實不斷向
    員警求情，亦符合一般常理。而綜觀卷內所附資料，復無任
    何證據可認舉發員警之職務報告虛偽不實，則舉發員警以當
    場目睹原告騎乘機車未依規定戴安全帽之違規事實，而為本
    件舉發，可認為真實可信。
㈥、又原告主張因戴口罩以為員警誤認追通缉犯，就解開安全帽
    與口罩讓其辨識，係被逼停車解開帽帶後員警才開始錄影云
    云，經本院勘驗檔案名稱：2021_0306_150153_095過程中，
    影片中員警攔停後至原告駕騎系爭車輛離開期間，原告全程
    均未解開安全帽帶與口罩，亦與員警職務報告相符，但與原
    所陳不符。而此足認原告原所陳解開安全帽帶乙節，係為解
    釋當時安全帽帶未扣之詞，反可證原告當時確有未扣安全帽
    帶之系爭違規行為屬實。至於原告所爭執舉發機關110年4月
    1日警羅交字第1100008632號函復文件中之「沿永興路2段91
    巷22弄進入清溝路」及原告安全帽「(帽帶未緊扣）」之記
    載，與該巷弄為死巷之情節不符，並與系爭舉發單記載「帽
    帶未扣」之記載有所不同等節。以證人即舉發員警林恩立到
    庭所證及本院勘驗採證光碟影像結果，可認當時確係以帽帶
    未扣為舉發理由；而不論是「帽帶未緊扣」或「帽帶未扣」
    均為違反安全規則第88條第2項第3款規定之違規行為，應依
    處罰條例第31條第6項規定處罰，不影響本件舉發之合法性
    。另本件原告遭舉發之系爭違規行為，係原告騎機車未依規
    定配帶安全帽，有如前述，則原告當時行車路線為何，本即
    與系爭違規行為是否存在，及舉發機關所為舉發是否合法均
    無關，原告執此為由，請求撤銷原裁決，自非有據。　　　
五、綜上所述，本件原告所為系爭違規行為，事證明確，舉發機
    關據為舉發並無違誤，被告本於舉發事實，依處罰條例第31
    條第6項之規定，裁罰原告如原裁決所示，核無違法或不當
    之處。原告猶執陳詞指摘原裁決不當，請求撤銷，為無理由
    ，應予駁回。
六、本件事證已臻明確，兩造其餘攻擊防禦方法並所提證據，經
    斟酌後認均不足影響判決結果，爰不遂一論列，併此敘明。
七、本件第一審裁判費為2,058元，應由原告負擔，爰確定第一
    審訴訟費用額如主文第2項所示。
八、據上論結，本件原告之訴為無理由，依行政訴訟法第237條
    之7、第237條之8第1項、第98條第1項前段，判決如主文。
中　　華　　民　　國　　110 　年　　12　　月　　29　　日
                  行政訴訟庭  法  官　張軒豪
以上正本係照原本作成。
如不服本判決，應於判決送達後20日內，向本院提出上訴狀並表
明上訴理由（原判決所違背之法令及其具體內容或依訴訟資料可
認為原判決有違背法令之具體事實），其未載明上訴理由者，應
於提出上訴後20日內向本院補提理由書（上訴狀及上訴理由書均
須按他造人數附繕本，如未按期補提上訴理由書，則逕予駁回上
訴），並應繳納上訴裁判費新臺幣750元。
中　　華　　民　　國　　110 　年　　12　　月　　29　　日
                              書記官  林憶蓉
訴訟費用計算書
項        目              金  額（新臺幣）    備  註
第一審裁判費               300元
第一審證人日旅費          1758元              原告預墊
合        計              2058元